臺灣臺中地方法院民事判決　　　　　　 99年度家訴字第408號
原　　　告　林玉婷民國92年.
　　　　　　林佳盈民國96年.
兼　共　同　蔡曉玟
法定代理人
共　　　同　陳賜良律師
訴訟代理人
被　　　告　林宏憶民國87年.
法定代理人　陳素珍
上列當事人間確認親子關係不存在事件，本院於中華民國99年12
月28日言詞辯論終結，判決如下：
    主      文
原告之訴駁回。
訴訟費用由原告負擔。
    事實及理由
甲、程序方面：
    被告經合法通知，無正當理由，未於言詞辯論期日到場，核
    無民事訴訟法第386 條所列各款情形，爰依原告之聲請，由
    其一造辯論而為判決。
乙、實體方面：
壹、原告起訴主張：被告之生母陳素珍與原告林玉婷、林佳盈之
    生父、原告蔡曉玟（原為越南國籍，於民國95年11月29日取
    得我國國籍）之夫林天來於87年1 月11日結婚，陳素珍並於
    同年6 月19日生下被告。嗣林天來於90年4月3日與陳素珍離
    婚，再於91年7 月23日與原告蔡曉玟結婚，婚後育有原告林
    玉婷（女、92年5月8日生）、林佳盈（女、96年3 月24日生
    ）2女，林天來則於99年7月25日死亡。惟陳素珍與林天來結
    婚前同時結識第三者，婚後雖生下被告，惟林天來生前因被
    告與其相貌並不相似，亦曾懷疑被告非其所親生，然因健康
    及林天來深愛陳素珍之故，一直未做確認程序。被告既非林
    天來之婚生子女，惟戶籍登記上卻錯誤將之記載為林天來之
    子，與事實不符，則因林天來與被告間親子關係存在而生之
    繼承等私法上權利存否即不明確，此等法律關係之有無即有
    不安狀態，原告均為林天來之繼承人，就本件訴訟自有受確
    認判決之法律上利益，為此爰依法提起本訴等語。並聲明：
    確認被告林宏憶與已故之林天來間之親子關係不存在。
貳、被告未於言詞辯論期日到場，亦未提出書狀作何聲明或陳述
    。
、得心證之理由：
一、原告主張被告生母陳素珍與原告林玉婷、林佳盈之生父、原
    告蔡曉玟之配偶林天來於87年1 月11日結婚，陳素珍並於同
    年6 月19日生下被告，嗣林天來於90年4月3日與被告陳素珍
    離婚，再於91年7 月23日與原告蔡曉玟結婚，婚後育有原告
    林玉婷、林佳盈，而林天來於99年7 月25日死亡，原告均為
    其繼承人等事實，業據原告提出戶籍謄本2件、死亡證明書1
    件為證，自堪信為真實。
二、按妻之受胎，係在婚姻關係存續中者，推定其所生子女為婚
    生子女。前項推定，如夫妻之一方能證明妻非自夫受胎者，
    得提起否認之訴；但應於知悉子女出生之日起，1 年內為之
    ；從子女出生日回溯第181日起至第302日止為受胎期間，民
    法第1063條、第1062條第1 項分別定有明文。再按須提起否
    認之訴否認其為婚生子女者，僅限於依民法第1062條及第10
    63條第1 項推定之婚生子女，此由規定否認子女訴訟之同法
    第1063條第2項，明定否認對象係同條第1項推定之婚生子女
    自明，故對不受上開推定之婚生子女否認其為婚生，例如妻
    之受胎非在婚姻關係存續中者，其所生子女即不受民法第10
    63條第2 項規定應提起否認之訴之限制，而得以一般確認親
    子關係不存在訴訟為之。至受推定之婚生子女，則無提起確
    認親子關係不存在之訴，以否認其為婚生之可言（最高法院
    91年度臺上字第1222號判決意旨參照），由此可知不受婚生
    推定之子女，即得以一般確認親子關係不存在訴訟而否認婚
    生關係。查依本件被告出生之日回溯第181日起至第302日止
    之受胎期間，其生母陳素珍與林天來尚無婚姻關係存在，故
    被告依法即不受婚生推定，惟仍為婚生子女，而屬「不受婚
    生推定之婚生子女」至為灼明，原告主張被告非林天來與陳
    素珍之婚生子女，顯有誤會。被告既不受婚生推定，且為林
    天來繼承人之原告主觀上對被告與林天來間之親子關係存否
    既有爭執，其法律上之地位即處於不安狀態，而該不安之狀
    態得依確認判決除去，為使血緣、身分關係明確及戶籍登記
    之正確，應認原告有即受確認判決之法律上之利益，得提起
    本件確認親子關係不存在之訴訟。
三、然按當事人主張有利於己之事實，就其事實有舉證之責任，
    民事訴訟法第277條定有明文，此於人事訴訟亦有適用，經
    查：
  (一)原告主張林天來生前曾因被告與其相貌不相似，而懷疑被告
    非自其受胎所生之子女，惟基於健康、林天來深愛陳素珍之
    故，而一直未作確認等情，固舉證人即林天來之胞弟林天送
    為證。惟查，證人林天送於本院99年12月28日言詞辯論時證
    述：林天來與陳素珍原本均是從事中古車買賣，陳素珍係受
    僱於伊等隔壁之商家，林天來有追求陳素珍，陳素珍均不予
    理會，2 人中斷往來1、2年後，陳素珍突然表示要嫁給林天
    來，伊認為陳素珍、林天來中斷往來，是因為該期間伊未見
    到林天來、陳素珍在一起，至於他們是否仍有聯繫往來，伊
    不知道，林天來、陳素珍在結婚前有無發生過性行為，伊亦
    不清楚，後來林天來、陳素珍在被告3 歲時就離婚，在尚未
    離婚前，即經常吵架，林天來就告訴伊懷疑被告不是其子女
    ，但又不敢去驗ＤＮＡ，因為怕萬一驗出來的結果，被告不
    是林天來的小孩，會沒有面子，所以才沒有去驗等語。惟關
    於關於林天來生前何以未與被告做血緣鑑定之原因乙節，證
    人林天送之證述，與原告之主張迥不相同；其次，依證人林
    天送之證述，林天來縱於生前曾懷疑被告非其親生，恐亦係
    於與陳素珍感情失和時，而於主觀上產生此等猜忌；況由證
    人林天送之證詞以觀，林天來既無法肯定被告非其所親生，
    反適足以證明被告確實有可能為林天來之親生子女。準此，
    證人林天送上開證述，尚不足以作為原告所主張前揭事實之
    有利證明。
  (二)又現行民事訴訟法中親子關係事件之規定，雖未定有確認親
    子關係訴訟之類型，但親子關係存否，不僅涉及相關當事人
    身份關係之確定，同時對於例如親權、扶養、法定代理甚至
    繼承等法律關係之成立或存在與否，皆產生重要之關連，是
    以親子關係存在與否之確定，所牽涉者並非僅係單純之法律
    事實，同時本類訴訟之標的即為身份上法律關係存否之確認
    ，向來學說及實務上之見解亦皆承認親子間身份關係可以作
    為確認訴訟之標的，並將此種訴訟解為人事訴訟之一種，其
    程序，應準用關於親子關係程序之規定（陳棋炎、黃宗樂、
    郭振恭共著「民法親屬新論」第290 頁、三民書局股份有限
    公司發行、98年8 月修訂8版1刷）。而關於親子關係之人事
    訴訟，因所涉者為當事人身分及血統真實性之認定，有其公
    益考量，相較於財產訴訟證據調查程序，自應擴大法院職權
    調查並適度緩和辯論主義原則，而不受當事人主張之拘束。
    是595條、第288條規定，關於認領子女之訴，法院得斟酌當
    事人所未提出之事實；另法院不能依當事人聲明之證據而得
    心證，為發現真實認為必要時，得依職權調查證據，即本諸
    同旨，而依前揭說明，上開規定於確認親子關係存否之訴，
    亦應有準用之餘地。惟法院發動職權調查，應衡以當事人所
    提證據是否已達發動調查之門檻。然依前揭原告所提出之證
    據，尚難認就其所主張被告與林天來間無真實血緣關係乙節
    ，已形式舉證責任，而達足使本院發動職權調查之程度；又
    判斷雙方有無自然血緣關係，所採用方法，大致有：血型比
    對、唾液毛髮檢測、血緣ＤＮＡ鑑定，上揭方法中最能精確
    判定者為血緣ＤＮＡ鑑定，此亦為目前醫學所採認。惟不論
    採用唾液毛髮ＤＮＡ檢測或血緣ＤＮＡ鑑定方法，皆需採集
    被告身體組織一部分，後供比對，是勘驗之標的存在於被告
    身體上，如此採證方法當攸關被告身體健康權、隱私權、資
    訊自我決定權等人格權保障，是以在原告就其所主張之待證
    事實，尚未盡形式舉證責任時，若以裁定逕命被告協力勘驗
    ，以提供應受勘驗物，實有違被告人格權之保障。基此，本
    院認依原告就其所主張被告與林天來不具真實血緣關係之事
    實，既未能舉證以實其說，本院自無從依職權強令被告為血
    緣鑑定，併此敘明。
四、綜上所述，原告並無法舉證證明被告林宏憶與林天來間不具
    有真實血緣關係，其請求確認被告林宏憶與已故之林天來間
    之親子關係不存在，為無理由，應予駁回。
五、本件事證已臻明確，兩造其餘攻擊防禦方法及舉證，核與本
    件判決結果無影響，爰不逐一論述，附此敘明。
丙、訴訟費用負擔之依據：民事訴訟法第78條。
中    華    民    國   100    年    1     月    13    日
                  家事法庭      法  官  郭妙俐
正本係照原本作成。
如對本判決上訴，須於判決送達後20日之不變期間內，向本院提
出上訴狀。
如委任律師提起上訴者，應一併繳納上訴審裁判費。
中    華    民    國   100    年    1     月    13    日
                                書記官  魏宏銘